【裁判字號】    96,易,2300
【裁判日期】    970213
【裁判案由】    詐欺
【裁判全文】
臺灣士林地方法院刑事判決              96年度易字第2300號
公  訴  人  臺灣士林地方法院檢察署檢察官
被      告  甲○○
上列被告因詐欺案件，經檢察官提起公訴（96年度偵字第11924
號），本院判決如下：
    主  文
甲○○幫助犯詐欺取財罪，處有期徒刑肆月，如易科罰金，以新
臺幣壹仟元折算壹日。
    事  實
一、甲○○高中畢業，並於民國95年間，即曾因幫助詐欺案件接
    受司法偵查，依其智識程度及社會生活經驗，知悉將自己帳
    戶提供予不熟識之人使用，有可能被詐騙集團於從事詐欺犯
    罪時作為收受不法所得之工具，詎仍基於幫助詐欺之不確定
    故意，於96年8 月3 日至同年月8 日間之某時、在不詳地點
    ，將其向臺灣郵政股份有限公司汐止社后郵局申辦保管之帳
    號00000000000000號存摺、金融卡及提款密碼提供予不詳姓
    名年籍之成年人使用。嗣收取該帳戶之人，果將帳戶提供予
    所屬詐騙集團使用，並推由所屬成員，共同意圖為自己不法
    之所有詐欺取財之犯意聯絡，於96年8 月8 日14時許，撥打
    電話予乙○○○，佯稱係跑路兄弟需錢花用，並以兇悍語氣
    要求乙○○○匯款至指定帳戶，倘若不從，將對其家人不利
    等語，致乙○○○聞之陷於錯誤，於同日15時許，前往高雄
    市青年郵局，依該詐騙集團成員之指示，分2 次各匯款新臺
    幣（以下同）25,000元至甲○○前揭帳戶，嗣因乙○○○發
    覺受騙，報警循線查悉上情。
二、案經臺北縣政府警察局汐止分局報告臺灣士林地方法院檢察
    署檢察官偵查起訴。
    理  由
壹、證據能力部分：按刑事訴訟法第159 條之5 規定：「被告以
    外之人於審判外之陳述，雖不符前四條之規定，而經當事人
    於審判程序同意作為證據，法院審酌該言詞陳述或書面陳述
    作成時之情況，認為適當者，亦得為證據」。本件被害人乙
    ○○○於警詢之證述，雖屬被告以外之人於審判外之陳述，
    且無刑事訴訟法第159 條之1 至第159 條之4 所定得為證據
    之情形，然公訴人起訴援引為證據方法，復經被告於本院審
    理同意採為證據，本院審酌該陳述作成時之情況，並無不法
    之情事，認為採為證據適當，故有證據能力，先予敘明。
貳、實體認定部分：
一、訊據被告固不否認汐止社后郵局帳號00000000000000號帳戶
    係其申辦使用，並曾親自於96年8 月3 日前往社后郵局辦理
    該帳戶之密碼重設手續，惟矢口否認有何幫助詐欺取財犯行
    ，辯稱：伊有上班，也有收入，沒有必要為了一點小錢賣帳
    戶，伊是記憶力不好，常掉東西，所以帳戶遺失，遭人利用
    云云。
二、本院查：
  (一)社后郵局00000000000000號帳戶，係被告申領使用，被告並
    曾於96年8 月3 日親自前往社后郵局辦理密碼重設一節，此
    經被告自承在卷，並有臺灣郵政股份有限公司基隆郵局96年
    10月12日基營字第0960100672號函及所附郵政存簿儲金立帳
    申請書、儲戶申請變更帳戶事項申請書附卷可查（見臺灣士
    林地方法院檢察署96年度偵字第11964 號卷【以下簡稱偵卷
    】第27至29頁），堪予認定。
  (二)被害人乙○○○於96年8 月8 日14時許，接獲不明人士撥打
    電話向其聲稱係跑路兄弟需錢花用，並以兇悍語氣要求匯款
    至指定帳戶，倘若不從，將對其家人不利等語。乙○○○聞
    之乃於同日15時許，前往高雄市青年郵局，依指示分2 次各
    匯款25,000元至甲○○所申領使用之前揭郵局帳戶等情，亦
    據被害人乙○○○於警詢時證述明確（見偵卷第7 至8 頁）
    ，另有郵政國內匯款執據影本在卷可稽（見偵卷第11頁），
    並與社后郵局00000000000000號帳戶之客戶歷史交易清單之
    記載互核相符（見偵卷第31頁），亦堪認定。
  (三)撥打前述電話予乙○○○之加害人，並未向被害人告知表明
    身分，即指示被害人將款項匯入他人帳戶，核屬現今社會常
    見詐欺集團成員之行為模式。被害人乙○○○接此陌生人電
    話，聞稱為跑路兄弟需要錢，要求依指示匯款，如有不從，
    將對其家人不利，即因害怕而依指示匯款，嗣於匯款後，隨
    即至警局以「遭人詐騙」為由報案製作筆錄（見偵卷第7 頁
    ），足認被害人乙○○○所生之恐懼，乃輕信詐騙加害者之
    言陷於錯誤所致。可見該詐騙集團成員，係以兼具詐欺性質
    之恐嚇方法，達其使被害人乙○○○交付金錢之目的。
  (四)查詐騙集團所使用之帳戶，必係其可確保犯罪所得之帳戶，
    且一般人若遺失存摺、提款卡、密碼單，慮及該帳戶恐遭不
    法使用，衡情均會立即以電話聯繫或親自前往金融機構辦理
    掛失止付手續。是以，個人金融帳戶於開立後，存摺、金融
    卡、密碼等同時遺失，並旋即遭詐騙集團成員拾獲並加以有
    效利用為收受不法所得之帳戶，其機率甚微，衡情該帳戶應
    係被告本於自由意志提供予他人使用並告知密碼無訛。
  (五)被告雖一再辯稱其帳戶係遺失，其有正常工作，不會為小錢
    賣帳戶云云，然查：
    (1)被告於偵查中辯稱其郵局帳戶於96年8 月20日遺失，而本
      件被害人乙○○○係於96年8 月8 日即受騙將款項匯入被
      告帳戶，被告前揭所辯遺失時間在詐騙行為之後，顯無從
      為其有利之認定。
    (2)被告於96年8 月1 日雖確曾辦理郵局帳戶語音掛失手續，
      嗣又於同年月2 日以身分證於96年8 月1 日遺失為由向戶
      政機關辦理身分證補發手續，此有客戶交易歷史清單及補
      領國民身分證申請書附卷可查（見偵卷第31頁、本院卷第
      26頁）。然被告於96年8 月1 日語音掛失後，隨即於同年
      月3 日解除掛失，並親自申請重設密碼及通儲，此經被告
      自承不諱，另觀諸卷附郵政存簿儲戶申請變更帳戶事項申
      請書及交易歷史清單亦甚明確（見偵卷第28頁、第31頁）
      ，足認被告於帳戶掛失後，隨即尋獲，自不能以被告96年
      8 月1 日曾經辦理語音掛失，而為其有利之認定。
    (3)被告於96年8 月1 日發覺帳戶遺失，立即辦理語音掛失，
      尋獲後又立即辦理掛失解除並重設密碼，可見被告當時對
      於該郵局帳戶極為重視，短期內如再遺失，當會立即發覺
      並辦理掛失，惟迄該帳戶於96年8 月8 日遭列為警示帳戶
      止，被告已再無任何掛失之舉措，可見被告所辯該郵局帳
      戶係遺失遭人所用一節，不能採信。
    (4)被告前開郵局帳戶於96年8 月8 日為詐騙集團成員所用，
      該集團所屬成員曾於同日跨行提領2 萬元（見偵卷第31頁
      之客戶歷史交易清單），倘非被告知密碼，該成員何能順
      利為之？被告雖於本院審理辯稱：伊會將密碼寫在紙條裡
      與帳戶放在同一個包包云云（見本院卷第40頁）。惟此一
      說詞，未見被告於警詢、偵訊或本院準備程序中提及，且
      其於本院準備程序中係供稱：郵局的密碼伊不是用伊的生
      日就是手機號碼，反正郵局可以輸入4 次，伊就試試那1
      個等語（見本院卷第13頁）。倘若其於準備程序中所言屬
      實，又何須再寫紙條幫助記憶？其前後所言難謂毫無齟齬
      ，被告此部分所辯，自難採信。
    (5)被告於92、93年度雖均有工作、收入，此經被告提出所得
      稅納稅證明書為證（見本院卷第17至20頁），可信為真實
      。然本件被告提供帳戶是否有償無從認定，被告無償提供
      帳戶而幫助犯罪，情理上亦非不可能，尚不得以被告有工
      作收入，遽認定被告不可能提供帳戶供不熟悉之他人使用
      。況被告提供帳戶之時間為96年8 月上旬，與92、93年有
      工作收入之時間已相隔數年，被告復於警詢時自承家境貧
      寒，另於本院審理時自承負有很多卡債，狀況不好等語（
      見本院卷第39頁），被告辯稱其有工作、收入云云，自無
      從據為有利之認定。
  (六)按金融機構開設之存款帳戶存摺，連同存戶之提款卡，具有
    強烈之屬人性，且於郵局或銀行等金融機構申請開設存款帳
    戶並無任何特殊之資格限制，一般民眾皆可利用存入最低開
    戶金額之方式，任意在銀行或郵局等金融機構申請開設存款
    帳戶，此乃眾所週知之事實。現今詐騙集團常利用人頭帳戶
    為收款工具，其詐騙手法則多係結合詐欺及恐嚇，過程係先
    以各種理由誆騙被害人，其間如被害人發覺有異再佯稱會對
    被害人不利以誘使被害人繼續匯款，此等詐騙手法並無由割
    裂觀察，而自整體觀之，其性質應屬「詐欺」無疑，自不得
    因該詐騙集團體曾以虛偽的之惡害通知表示會對被害人不利
    而遽將其整體性質變異為恐嚇取財。而詐騙集團以各種名目
    並利用人頭帳戶單純詐騙或結合詐騙與恐嚇匯款，在現今社
    會屢見不鮮，且已猖獗多年，詐騙集團為順利取得不義之財
    ，近年來更是不斷翻異其詐騙手法，並利用民眾之畏怖、擔
    憂之脆弱心態，佯稱黑道會對被害人或被害人家屬不利等情
    ，使被害人猝不及防或查證而匯款，而詐騙集團之各種詐騙
    手法亦經報章或電子媒體不斷披露，被告已成年，且自承高
    中畢業，有一定之智識程度及社會經驗，且前於95年間已有
    幫助詐欺案件接受偵查，有臺灣高等法院被告前案紀錄表可
    查，就此應知之甚明，其竟仍不違其本意而決意提供人頭帳
    戶，其有幫助他人犯詐欺罪之不確定犯罪故意甚明。
三、綜上所述，本件事證明確，被告犯行，堪予認定，應依法論
    科。
四、按幫助犯係從犯，係從屬於正犯而成立，刑法上既無「共同
    幫助」之情，當亦無「幫助共同」之可言。又幫助犯係從屬
    於正犯而成立，並無獨立性，故幫助犯須對正犯之犯罪事實
    ，具有共同認識而加以助力，始能成立，其所應負責任，亦
    以與正犯有同一認識之事實為限，若正犯所犯之事實，超過
    其共同認識之範圍時，則幫助者事前既不知情，自不負責（
    最高法院75年度台上字第1509號判決意旨參照）。本件被告
    提供上開帳戶供他人使用，依卷內事證並無積極證據證明被
    告知悉取得帳戶者會以恐嚇取財之方式實施犯罪，無法認定
    被告就取得帳戶之人實施恐嚇取財犯行有所認識，詐騙集團
    恐嚇取財之行為，已超出被告認識之範圍，但被告既對金融
    帳戶交付他人使用，可能遭持以從事財產詐欺犯罪有所認知
    ，其有幫助他人犯詐欺取財之意甚明。
五、被告提供帳戶對於詐欺正犯資以助力，核其所為，係犯刑法
    第30條第1 項、第339 條第1 項前段之幫助詐欺取財罪。被
    告既為幫助犯，應依刑法第30條第2 項規定，按正犯之刑減
    輕其刑。本院經審酌被告提供帳戶予他人使用，所為影響社
    會正常交易安全，增加被害人尋求救濟之困難，並使犯罪之
    追查趨於複雜，詐欺集團所詐得之金額5 萬元，因被害人即
    時報警得以圈存抵銷，未遭提領，暨被告犯罪之動機、目的
    、手段、生活狀況、智識程度及犯罪後雖否認犯行，但態度
    難謂不佳，公訴人求處有期徒刑10月，稍嫌過重等一切情狀
    ，量處如主文所示之刑，並諭知易科罰金之折算標準。
據上論斷，應依刑事訴訟法第299 條第1 項前段，刑法第30條第
1 項前段、第2 項、第339 條第1 項、第41條第1 項前段，刑法
施行法第1 條之1 第1 項、第2 項前段，判決如主文。
本案經檢察官洪三到庭執行職務。
中    華    民    國    97    年    2    月    13    日
                  刑事第七庭審判長法  官  林秀鳳
                                  法  官  許碧惠
                                  法  官  周群翔
以上正本證明與原本無異。
如不服本判決，應於收受送達後10日內向本院提出上訴書狀，其
未敘述上訴之理由者並得於提起上訴後20日內向本院補提理由書
（均須按他造當事人之人數附繕本）。
                                  書記官  劉育君
中    華    民    國    97    年    2     月    13    日
附錄本案論罪科刑法條全文：
中華民國刑法第339條
意圖為自己或第三人不法之所有，以詐術使人將本人或第三人之
物交付者，處5 年以下有期徒刑、拘役或科或併科1 千元以下罰
金。
以前項方法得財產上不法之利益或使第三人得之者，亦同。
前二項之未遂犯罰之。


司法院資訊處製作；財團法人民間司法改革基金會備份。
